【裁判字號】    99,上訴,794
【裁判日期】    990923
【裁判案由】    妨害自由
【裁判全文】
臺灣高等法院高雄分院刑事判決         99年度上訴字第794號
上  訴  人
即  被  告  甲○○
            丙○○
前列2 人共同
選任辯護人  曾慶雲律師
上列上訴人因妨害自由等案件，不服臺灣高雄地方法院98年度易
字第1121號中華民國99年3 月31日第一審判決（起訴案號：臺灣
高雄地方法院檢察署97年度偵字第4906、11361 號），提起上訴
，本院判決如下：
    主  文
原判決關於甲○○、丙○○共同犯剝奪他人行動自由罪部分及其
各定應執行刑撤銷。
甲○○、丙○○共同犯剝奪他人行動自由罪，各處有期徒刑肆月
，如易科罰金，均以新臺幣壹仟元折算壹日；扣案如附表2 編號
1 至5 所示之物，及附表2 編號6 、7 所示之物關於丁○○發票
部分，均沒收。又共同犯剝奪他人行動自由罪，各處有期徒刑肆
月，如易科罰金，均以新臺幣壹仟元折算壹日。
甲○○、丙○○其他上訴駁回。
甲○○、丙○○上訴駁回部分所各處有期徒刑月，如易科罰金
，均以新臺幣壹仟元折算壹日；扣案如附表2 編號6 、7 所示之
物關於乙○○發票部分，均沒收。與上開撤銷改判部分所各處之
刑，各應執行有期徒刑捌月，如易科罰金，均以新臺幣壹仟元折
算壹日；扣案如附表2 所示之物，均沒收。
    事  實
一、甲○○為址設高雄市○○區○○路573 號「安全當舖」之實
    際負責人，丙○○則為甲○○胞弟，並協助甲○○處理當舖
    事務。緣丁○○、乙○○夫婦前於民國90年初，在高雄縣鳳
    山市○○路○段146 號經營「晏陽中古車行」，結識斯時在
    同路段142 、144 號經營汽車商行之丙○○，再進而與甲○○相識後，乃於經營「晏陽中古車行」期間，數度以「晏陽
    中古車行」所有之中古汽車充作擔保向「安全當舖」典當借
    款。其中由丁○○於94年6 月8 日持以典當35萬元之BMW 廠
    牌、引擎號碼WBADM41020GM19029 號、懸掛5G-5000 號牌照
    中古汽車，因逾期未贖回而流當，歸甲○○取得所有權。甲○○、丙○○為辦理移轉登記，代繳該車原向台新銀行貸款
    ，以及積欠之違規罰單、應繳納之稅金等共336,327 元，嗣
    於96年11月14日前往監理單位驗車，查覺存有引擎號碼與行
    車執照不符之疑似贓車情事，無法過戶後，乃要求丁○○賠
    償87萬6 千元。丁○○則以不知悉前開BMW 汽車係屬贓車，
    且車輛既已流當，以該車輛抵充借款即為已足，其即無義務
    賠償為由予以拒絕。甲○○、丙○○不甘「安全當舖」蒙受
    損失，竟：
  (一)甲○○、丙○○夥同真實姓名、年籍不詳之成年男子5 名（
    下稱前開5 名男子），共同基於剝奪他人行動自由之犯意聯
    絡，於96年11月19日16時30分許，前往址設屏東縣屏東市○○路○段600 號之「宏星車行」找尋丁○○，迨覓得丁○○
    後，旋即出手毆打丁○○之頭部、身體、臉部，致丁○○因
    此受有頭皮、臉部、頸部、背部挫傷及眼睛結膜出血等傷害
    且心生畏懼後，隨即剝奪丁○○之行動自由，並喝令丁○○
    須提供附表1 所示8 輛中古汽車（含鑰匙及原車主文件讓渡
    相關文件），充作「安全當舖」前開損失之抵押物，且書立
    附表2 編號1 至4 所示之文件交予甲○○收執。繼則於同日
    21時許，推派前開5 名男子中之4 人將丁○○強押至丁○○
    位於屏東縣屏東市○○街130 巷7 號3 樓之4 租屋處，強取
    丁○○所有附表1 編號1 至3 所示車輛之車鑰匙後，再於同
    日22時許押至高雄市○○路573 號「安全當舖」。至甲○○
    、丙○○等其餘人，於取得上開鑰匙後，即在「宏星車行」
    委託不知情之拖吊車業者林漢璋、鐘啟祥，將附表1 編號1
    至3 所示之中古汽車吊往址設高雄縣大寮鄉○○路9 號之停
    車場（下稱前開停車場）停放，並擅自取走附表3 編號1 至
    6 所示物品等事宜後，方趕回「安全當舖」。進而再以不依
    指示通知乙○○前來，就讓乙○○準備收屍等加害生命安全
    之言語，恫嚇丁○○另行簽發附表2 編號5 所示之票據及致
    電其妻乙○○駕駛附表1 編號4 所示之中古汽車前來「安全
    當舖」。
  (二)及見乙○○約於同日22時30分許駕駛附表1 編號4 所示中古
    汽車抵達「安全當舖」，甲○○、丙○○及前開5 名男子復
    共同基於使人行無義務之事之犯意聯絡，推由甲○○、丙○○藉由一再提醒乙○○觀看其夫丁○○之臉部傷勢，兼伴以
    對乙○○恫稱務須依渠等指示行事等手法，暗示乙○○如不
    遵從指示將遭毆打且無法離開「安全當舖」，致本無義務之
    乙○○因而心生畏懼，受迫簽發附表2 編號6 、7 所示之票
    據，且交出附表1 編號4 所示之中古汽車，及該車鑰匙、行
    車執照等物予甲○○收執，而使乙○○行無義務之事。
  (三)甲○○、丙○○及前開5 名男子繼再推由甲○○喝令丁○○
    亦在將附表2 編號6 、7 所示票據之「發票人欄」書寫自己
    之姓名、住址及身分證統一編號後，始應允丁○○、乙○○
    於同日23時30分許，相偕搭乘計程車離去。前後剝奪丁○○
    行動自由7小時。
  (四)甲○○、丙○○及前開5 名男子復基於共同剝奪他人行動自
    由之犯意聯絡，又於96年11月20日14時30分許，前往址設屏
    東縣萬丹鄉磚寮村51之55號「超越車行」找到丁○○後，再
    次以強暴之方法，共同將丁○○強押回址設高雄市○○區○○路571 巷6 號之「福東里辦公室」（在「安全當舖」附近
    ），擬欲再次恫嚇丁○○務須立即設法籌款以清償附表2 編
    號6 、7 所示票據之票款。嗣高雄市政府警察局苓雅分局三
    多路派出所員警吳易霖據報於同日17或18時許前往現場處理
    ，並帶同丁○○回警局製作筆錄後，始重獲自由，前後剝奪
    丁○○行動自由約2 小時30分至3 時30分。惟甲○○嗣猶偕
    同不知情之鐘啟祥，將原停放在「超越車行」如附表1 編號
    5 、6 、7 所示之中古汽車，及附表3 編號1 、2 所示之車
    牌各2 面；與停放在「宏星車行」如附表1 編號8 所示之中
    古汽車，均強行吊往或駛往前開停車場停放。
  (五)嗣員警接獲丁○○、乙○○據報後，執臺灣高雄地方法院核
    發之搜索票，在前開停車場、「安全當舖」及「福東里辦公
    室」等處，扣得如附表1 所示之中古汽車，如附表2 所示之
    甲○○所有，因犯罪所得之物，及附表3 所示之物品。
二、案經丁○○、乙○○訴由屏東縣警察局屏東分局報請臺灣高
    雄地方法院檢察署檢察官偵查起訴。
    理  由
壹、證據能力方面
一、被告辯護人固辯稱卷附行政院衛生署屏東醫院診斷證明書2
    紙（偵卷第30、31頁）因與本案間欠缺關聯性而不具證據能
    力（原審法院審易卷第46頁）。惟按證據關聯性雖為證據能
    力之一般性要件（先決條件），然關聯性存否之認定係法院
    之權責，凡非僅涉無關緊要之非爭訟事實，復非徒耗司法資
    源之不必要重複堆砌，而係就爭訟事實存否之判斷具有影響
    性者，縱其影響並非強烈而僅具微量之證據價值，即得認有
    關聯性。查前開診斷證明書既記明告訴人丁○○於96年11月
    20日接受門診治療時之傷勢情形，核與被告甲○○、丙○○
    （下合稱被告2 人）究否曾於96年11月19、20日間對丁○○
    施暴之認定，自難謂為不具絲毫影響力，辯護人抗辯前開診
    斷證明書不具關聯性，顯有違誤，並無足取。
二、除前已論及證據能力之部分外，本判決所引用之證據資料（
    詳後引用之各項證據），其中係屬傳聞證據部分，縱無刑事
    訴訟法第159 條之1 至第159 條之4 或其他規定之傳聞證據
    例外情形，亦因被告2 人、辯護人、檢察官均已明示同意作
    為證據使用，本院審酌卷內並無事證顯示各該陳述之作成時
    、地與週遭環境，有何致令陳述內容虛偽、偏頗之狀況後，
    也認為適當，依刑事訴訟法第159 條之5 第1 項之規定，為
    傳聞法則之例外，應有證據能力。
貳、實體方面
一、訊據上訴人即被告甲○○、丙○○2 人就曾於96年11月19、
    20日指示拖吊車業者林漢璋、鐘啟祥等人，將附表1 編號1
    至3 、5 至8 吊或駛回前開停車場，且於96年11月19日親見
    丁○○承諾提供附表1 所示中古汽車，資為前開BMW 汽車衍
    生損失之清償擔保，及丁○○嗣於同日稍晚，另在「安全當
    舖」內簽發附表2 編號5 至7 所示票據，而告訴人乙○○亦
    在附表2 編號6 、7 所示票據之「發票人欄」內簽名，且交
    出附表1 編號4 所示中古汽車及鑰匙、行車執照等物各情，
    固均坦言在卷，惟均否認有何剝奪他人行動自由、強制等犯
    行，一致辯稱：丁○○怕我們向員警舉報前開BMW 汽車係屬
    贓車之事，因此主動提出要以附表1 所示中古汽車，資為前
    開BMW 汽車衍生損失之清償擔保，進而書立各該讓渡相關文
    件及簽發票據，並要乙○○也一起簽發附表2 編號6 、7 所
    示支票，且交付附表1 編號4 所示中古汽車及鑰匙、行車執
    照等物，我們並未對丁○○、乙○○為任何強制犯行，也未
    剝奪丁○○之行動自由或出手傷害丁○○，丁○○、乙○○
    都是自願的云云。
二、經查：
  (一)甲○○為「安全當舖」之實際負責人，丙○○則為甲○○胞
    弟，並協助甲○○處理當舖事務，而丁○○、乙○○則於經
    營「晏陽中古車行」期間，結識被告2 人，並曾數度以「晏
    陽中古車行」所有之中古汽車充作擔保向「安全當舖」典當
    借款。其中由丁○○於94年6 月8 日持以典當35萬元之BMW
    廠牌、引擎號碼WBADM41020GM19029 號、懸掛5G-5000 號牌
    照中古汽車，因逾期未贖回而流當，歸甲○○取得所有權。
    甲○○、丙○○為辦理移轉登記，代繳該車原向台新銀行貸
    款，以及積欠之違規罰單、稅金等共336,327 元，嗣於96年
    11月14日前往監理單位驗車，查覺存有引擎號碼與行車執照
    不符之疑似贓車情事，無法過戶後，而丁○○開始固拒絕賠
    償該車衍生之數十萬元金錢損失，惟嗣於96年11月19日16時
    30分許，再與被告2 人在「宏星車行」談論此事後，丁○○
    卻書立附表1 編號1 至4 所示之文件予甲○○，並承諾提供
    附表1 所示之中古汽車資為前開BMW 汽車衍生損失之清償擔
    保，丁○○進於同日稍晚在「安全當舖」內簽發附表2 編號
    5 至7 所示票據，而於同日夜間駕駛附表1 編號4 所示中古
    汽車前來「安全當舖」之乙○○，亦在附表2 編號6 、7 所
    示票據之「發票人欄」內簽名且交出該車及鑰匙、行車執照
    ；又員警吳易霖於96年11月20日17或18時許據報前往「福東
    里辦公室」時，在該處碰到被告2 人及丁○○，因被告2 人
    向員警陳述前開BMW 汽車之事，員警乃將丁○○帶回警局製
    作筆錄；及被告2 人於丁○○承諾提供附表1 所示之中古汽
    車充作擔保後，乃分別96年11月19、20日指示拖吊車業者林
    漢璋、鐘啟祥等人，將附表1 編號1 至3 、5 至8 吊回或駛
    回前開停車場，且另曾取走附表3 編號1 至6 所示物品各情
    ，為被告2 人所不爭執，且經證人丁○○（原審法院易字卷
    第57至62頁、第100 至101 頁）、乙○○（原審法院易字卷
    第97至99頁）、吳易霖（原審法院易字卷第27至28頁）、林
    漢璋（原審法院易字卷第29至30頁）、鐘啟祥（原審法院易
    字卷第55至56頁）分別於原審法院審理中證述明確，並有附
    表1 所示中古汽車之照片、原車主國民身分證影本、行車執
    照、強制汽車責任險保險證、車籍查詢基本資料詳細畫面、
    當舖商業同業公會證明書、汽車讓渡書、權利車讓渡合約書
    等件在卷（出處參見附表1 「說明欄」），及附表2 、附表
    3 編號1 至7 所示之物扣案可稽（影本附卷頁數參見各該附
    表「說明欄」），均堪認定。
  (二)被告2 人雖以首開情詞置辯。惟查：
    1.證人丁○○迭於警詢、偵訊及原審法院審理中證稱：被告
      2 人於96年11月19日帶5 個人到車行（應係指「宏星車行
      」）找我，要我賠償前開BMW 汽車衍生之87萬6 千元損失
      ，我表示該車在我未依約繳息之際即屬流當品，相關損失
      不該由我負責，他們就在車行內開始打我的頭部、眼睛及
      身體各處，打得我的眼睛都腫起來，並逼迫我必須提供附
      表1 所示之中古汽車抵債，還要我當場書立讓渡書，之後
      我即遭其中數人先押往「安全當舖」。在「安全當舖」時
      ，他們進而以「叫老婆（指乙○○，下同）來……不然你
      老婆就準備來收屍」等語恐嚇我，要我先行簽發1 紙票面
      金額70萬元之票據（指附表2 編號5 所示票據）並致電乙○○交出附表1 編號4 之中古汽車，我老婆到場後也被要
      求簽發票據（指附表2 編號6 、7 所示票據），而老婆所
      簽的票據我也都有背書（應係「共同發票」之誤），我與
      老婆簽發票據後，他們才讓我及老婆一起搭計程車離開，
      但隔天同樣的7 個人又到車行（應係指「超越車行」）抓
      我並將我押往「安全當舖」（應係「福東里辦公室」之誤
      ），因我趁機請託他人代為報警，員警到場後，我就跟員
      警前往派出所製作筆錄，再直接從派出所返家等語明確（
      警卷第13頁、偵卷第152 至153 頁，原審法院易字卷第57
      至62頁、第100 至101 頁）。另證人乙○○亦先後於偵訊
      及原審法院審理中證稱：96年間我在國小擔任母語教師，
      並未與先生丁○○一起經營車行，工作日的白天都各忙各
      的不會彼此碰面。96年11月19日晚間丁○○忽然打電話給
      我，指定我立即駕駛附表1 編號4 所示中古汽車前去「安
      全當舖」，就匆匆將電話掛斷，我問了幾次路將車駛抵指
      定地點後，發現被告2 人及數名體型壯碩的黑衣男子聚在
      該處，心理覺得毛毛的，等到確認丁○○也在當舖內後，
      才敢走進去，當時丁○○衣服凌亂，臉頰瘀青，一副很沒
      精神、很累的樣子默默低頭坐著，似乎不敢出聲講話，甲○○率先出聲要我簽發2 紙票據，我心理不願意並詢問緣
      由，甲○○就把手指向丁○○要我直接詢問丁○○，丙○○此時則在旁不斷提醒我注意鐘慶沐身上的傷勢，至於其
      餘黑衣男子則或坐或站默默觀看，我感覺到他們要經由前
      開手法暗示我如不照他們指示，會落得與丁○○一樣被打
      的下場，我很害怕，才被迫同意簽發票據，起初我都故意
      寫錯，但甲○○發現錯誤後立即撕掉要我重新簽發，我因
      而一連簽發2 紙票據（指附表2 編號6 、7 所示票據）。
      之後甲○○進而指示我交出附表1 編號4 所示中古汽車及
      鑰匙、行車執照，我遲疑了很久，但前述現場壓力讓我感
      覺如果不全依甲○○指示行事，我與丁○○就不能回家，
      所以我有交出來，最後才跟丁○○一起搭計程車離開等語
      （偵卷第149 至152 頁，原審法院易字卷第97至99頁）。
    2.按證人所為之供述證言，係由證人陳述其所親身經歷事實
      之內容，而證人均係於體驗事實後之一段期間，方於警詢
      或檢察官偵訊時為陳述，更於其後之一段期間，始於審判
      中接受檢、辯或被告之詰問，受限於人之記憶能力及言語
      表達能力有限，本難期證人於警詢或檢察官偵訊時，能鉅
      細無遺完全供述呈現其所經歷之事實內容，更無從期待其
      於法院審理時，能一字不漏完全轉述先前所證述之內容。
      從而，經交互詰問後，於綜核證人歷次陳述之內容時，自
      應著重於證人對於待證事實主要內容之先後陳述有無重大
      歧異，藉此以判斷其證言之證明力高低，不得僅因證人所
      供述之部分內容不確定，或於交互詰問過程中，就同一問
      題之回答有先後更正或不一致之處；或證人先前證述之內
      容，與其於交互詰問時所證述之內容未完全一致，即全盤
      否認證人證言之真實性。質言之，證人之供述證言，前後
      雖稍有參差或互相矛盾，事實審法院非不可本於經驗法則
      ，斟酌其他情形，作合理之比較，定其取捨（最高法院97
      年度臺上字第96號判決意旨參照）。本院經核證人丁○○
      、乙○○首開所述內容，互核一致而無齟齬，且該2 證人
      歷次證述內容，就丁○○於96年11月19、20日2 度遭強押
      往「安全當舖」等處，並曾遭暴力毆打成傷、言語恐嚇，
      致受迫書立讓渡相關文件而提供中古汽車充作擔保、簽發
      票據及致電乙○○，及乙○○亦受迫簽發票據、交付中古
      汽車等主要經過，均無何歧異；又該等證述內容，不惟合
      理說明附表2 編號5 所示票據何以票號在前，且附表2 編
      號6 、7 所示票據票號連續等情況，且與卷附行政院衛生
      署屏東醫院99年1 月8 日屏醫病歷字第0980007583號函暨
      附病歷資料、立可拍相片2 張（原審法院易字卷第83至86
      頁）所載：丁○○於96年11月20日上午前往行政院衛生署
      屏東醫院外科及眼科就診時，原即向診治醫師陳明傷勢係
      於96年11月19日晚間遭人毆打右後枕頭皮、後背及眼睛等
      部位，且醫師也於96年11月20日11時41分許診認丁○○確
      受有頭皮、臉部、頸部、背部挫傷及眼睛結膜出血等傷害
      並登打入病歷，且研判該等傷勢均係新傷（醫師研判外觀
      上均屬96年11月20日左右之新傷）各情，也全然相符，自
      足認證人丁○○、乙○○首開所述內容合於事實而堪以採
      信，則丁○○係遭被告2 人及前開5 名男子以暴力毆打方
      式剝奪行動自由，另又遭言語恫嚇，方書立附表2 編號1
      至4 所示讓渡相關文件而提供附表1 所示中古汽車充作擔
      保、簽發附表2 編號5 至7 所示票據及致電乙○○，且乙○○之所以簽發附表2 編號6 、7 所示票據並交付附表1
      編號4 所示中古汽車及鑰匙、行車執照，亦係出於被告2
      人及前開5 名男子之脅迫無訛。被告2 人、辯護人徒憑證
      人丁○○、乙○○歷次偵、審中證述，就2 人簽發附表2
      編號6 、7 所示票據經過、丁○○於96年11月20日究否亦
      遭毆打等細節性出入，即欲全盤推翻證人丁○○、乙○○
      所述之真實性，尚無足取。
    3.再查本件之緣由，係被害人丁○○於94年6 月8 日持以典
      當35萬元之BMW 廠牌、引擎號碼WBADM41020GM19029 號、
      懸掛5G-5000 號牌照中古汽車，因逾期未贖回而流當，歸
      甲○○取得所有權。甲○○、丙○○為辦理移轉登記，代
      繳該車原向台新銀行貸款，以及積欠之違規罰單、應繳納
      之稅金等共336,327 元，嗣於96年11月14日前往監理單位
      驗車，查覺存有引擎號碼與行車執照不符之疑似贓車情事
      ，無法過戶後，乃要求丁○○賠償87萬6 千元。丁○○則
      以不知悉前開BMW 汽車係屬贓車，且車輛既已流當，以該
      車輛抵充借款即為已足，其即無義務賠償為由予以拒絕，
      已如前述。按被害人丁○○向甲○○、丙○○典當之汽車
      ，既已因無法清償而遭流當，被告等2 人即可就該BMW 汽
      車取償。雖該BMW 汽車經查明可能係屬贓車，然依當舖業
      法第26條第1 項規定：「當舖業之負責人或其營業人員依
      本法規定收當之物品，經查明係贓物時，其物主得以質當
      金額贖回。」，即可向失主取得所給付之35萬元借款，並
      非毫無價值。如未經失主贖回，被告等2 人亦應先返還該
      BMW 汽車後，始能向被害人丁○○要求賠償該35萬元及因
      此衍生之損失，此為法律之規定，亦為一般事理之常。而
      被害人丁○○於未取回上開BMW 汽車之前，又豈會答應被
      告等2 人賠償87萬6 千元而平白損失？被告等2 人雖另辯
      稱被害人另積欠其借款云云，但此為被害人丁○○所否認
      ，指稱均已還清。而被告等2 人既經營當舖，被害人丁○○係以其所有汽車向其等典當，此為被告等2 人及被害人
      丁○○所不爭執，亦難僅因被害人向被告等2 人典當，即
      認被害人有何積欠被告等2 人其他債務。再查，姑不論上
      開BMW 汽車之價值，如被害人丁○○係以上開附表1 所示
      之8 部汽車抵償被告等2 人所要求之87萬6 千元，則債務
      已清償，又何必再簽發如附表2 編號5 、6 、7 所示之支
      票，而導致必須重複給付87萬6 千元？被害人丁○○對此
      即不合理之對待，又豈會率然同意？如非被告等2 人以暴
      力相向而導致無法抵抗，顯然不致於如此。被告等2 人辯
      稱係經過被害人丁○○之同意云云，自無足採信。
    4.至於：(1)丁○○於96年11月20日18時許，在高雄市政府警
      察局苓雅分局三多路派出所製作警詢筆錄時，未曾主動向
      承辦員警吳易霖提及遭報告2 人毆打、剝奪行動自由等事
      ，固經證人吳易霖於原審法院審理中證述明確（原審法院
      易字卷第27至28頁），並有丁○○96年11月20日18時10分
      調查筆錄在卷可稽（高雄市政府警察局苓雅分局刑案偵查
      影卷，第1 至3 頁，下稱前開96年11月20日調查筆錄）。
      惟由證人吳易霖另證稱：我在製作筆錄前，曾向丁○○表
      示係受理前開BMW 汽車可能涉嫌贓車之刑案，至於他與被
      告2 人間民事糾紛不在受理範圍，而整個製作筆錄過程中
      ，我感受到丁○○一直急著離開等語（原審法院易字卷第
      27、28頁），再細查前開96年11月20日調查筆錄之記載，
      足見員警吳易霖對丁○○所進行之該次問訊，主要係在究
      明丁○○是否明知前開BMW 汽車係屬贓車猶仍受讓並出質
      予被告甲○○，則丁○○因急於洗脫自己所涉贓物罪嫌，
      僅針對此點予以答辯而不提及他事，本核與常情無違，自
      不能執丁○○未主動向員警吳易霖提及遭被告2 人剝奪行
      動自由、傷害及言語恫嚇一節，遽論被告2 人未為任何不
      法犯行。(2)證人鐘啟祥雖於原審法院審理中證稱：我於96
      年11月19、20日曾受甲○○之託，前去屏東2 間不同的車
      行吊車，2 次吊車時丁○○與被告2 人均在場，雙方間並
      無不愉快，氣氛很緩和云云（原審法院易字卷第55至56頁
      ）。惟該位證人同日另證述：2 次吊車都是在夜間，也都
      是甲○○直接告知我吊車的地點，我們吊車業者自行直接
      前往該處，就在該處遇到被告2 人云云（同前卷頁），核
      與甲○○所陳稱：96年11月19日，我與吊車業者先約在「
      宏星車行」見面，丁○○再帶著我們一起前往「超越車行
      」吊車，至於96年11月20日我是趁員警對丁○○製作筆錄
      時，自行偕同吊車業者前往屏東吊車，當晚丙○○並未到
      吊車現場云云（原審法院易字卷第148 頁反面至第149 頁
      ），及丙○○所陳稱：96年11月20日我並未到吊車現場云
      云（原審法院易字卷第149 頁反面），迥不相符，參諸丁○○於96年11月20日晚間確在派出所製作筆錄而不可能同
      時現身在證人鐘啟祥當晚吊車之現場，則證人鐘啟祥前開
      關於其2 次吊車時均親見被告2 人與丁○○身處在吊車現
      場且雙方間氣氛緩和等證述內容，顯係出於誤記、誤認甚
      或是故為不實之陳述，並非事實，自無足資為有利於被告
      2 人之認定。(3)證人林漢璋於原審法院審理中證稱：我於
      96年11月19日曾受甲○○之託前去屏東某車行吊車，當時
      車行的氣氛很緩和等語（原審法院易字卷第29至30頁）；
      及證人即斯時在「宏星車行」隔鄰銷售新車之王朝琴證稱
      ：我販售新車的工作地點在「宏星車行」隔避，當我業務
      閒暇且「宏星車行」恰好有客人上門時，我都會前去「宏
      星車行」遞送名片，我幾次前去該車行均未發現有何氣氛
      異常之處等語（原審法院易字卷第136 頁）。惟該2 證人
      均因不識丁○○而無從確認丁○○於吊車之際是否身處吊
      車現場，且丁○○如有在現場，亦因被告甲○○、丙○○
      夥同真實姓名、年籍不詳之成年男子多人均在現場並曾予
      以毆打，丁○○1 人又如何能對抗被告等多人，其如有爭
      執亦無實益，甚至會再招致對方毆打，從而該2 證人就吊
      車過程並無糾紛等證述內容，也無從推翻本院關於被告2
      人之犯罪事實認定，均併指明。又本件事證已甚明確，被
      告請求傳喚其母親即證人劉金糯到庭，核無必要。
  (三)綜上所述，被告2 人夥同前開5 名男子2 次將丁○○押往「
    安全當舖」及「福東里辦公室」，且對丁○○施加暴力毆打
    、言語恫嚇，致令丁○○心生畏懼而書立讓渡相關文件以中
    古汽車充作擔保、簽發票據及致電乙○○，及另脅迫乙○○
    簽發票據、交付中古汽車等犯行均事證明確，被告2 人所辯
    ，均顯係卸責之詞，不足採信，犯行均堪認定。
三、論罪
  (一)按刑法第302 條之剝奪他人行動自由罪，係妨害自由之概括
    規定，故行為人具有一定目的，以私行拘禁或其他非法方法
    剝奪人之行動自由者，除法律別有處罰較重之規定（例如略
    誘及擄人勒索等罪），應適用各該規定處斷外，如以使人行
    無義務之事，或妨害人行使權利為目的，而其強暴、脅迫復
    已達於剝奪人行動自由之程度，即祇成立本罪，不應依同法
    第304 條論處（最高法院89年度臺上字第1388號判決意旨參
    照）。次按刑法第302 條第1 項、第304 條第1 項及第305
    條之罪，均係以人之自由為其保護之法益。而刑法第302 條
    第1 項之罪所稱之非法方法，已包括強暴、脅迫或恐嚇等一
    切不法手段在內。因之，如以非法方法剝奪他人行動自由行
    為繼續中，再對被害人施加恐嚇，或以恐嚇之手段迫使被害
    人行無義務之事；則其恐嚇之行為，仍屬於非法方法剝奪行
    動自由之部分行為，應僅論以刑法第302 條第1 項之罪，無
    另成立同法第304 條或第305 條之罪之餘地；其因而致普通
    傷害，乃強暴、脅迫當然之結果，除另有傷害故意外，仍祇
    成立該條項之罪，無同法第277 條第1 項之適用（最高法院
    89年度臺上字第780 號判決、30年上字第3701號判例意旨參
    照），合先指明。
  (二)查丁○○係因懾於遭毆打、恫嚇而無力反抗，始書立附表2
    編號1 至4 所示文件而提供附表1 所示中古汽車充作擔保、
    簽發附表2 編號5 至7 所示票據及致電其妻乙○○駕駛附表
    1 編號4 所示之中古汽車前來「安全當舖」，以期解決因前
    開BMW 汽車衍生之債務糾紛，要非出於自願；又在受制於被
    告2 人之期間中，丁○○非僅不得任憑已意自由離去，甚遭
    強押往其他處所，俱如前述，顯見丁○○業達完全喪失行動
    自由之程度甚明，從而核被告2 人對丁○○所為，均係犯刑
    法第302 條第1 項之剝奪他人行動自由罪，且就迫令丁○○
    書立讓渡相關文件而提供擔保、簽發票據及致電乙○○等犯
    行，不另依強制罪論處。被告2 人為達剝奪丁○○行動自由
    之目的，而施加毆打等強暴手段致丁○○成傷，係屬剝奪他
    人行動自由罪之當然結果；另恫嚇丁○○之行為，則係屬於
    剝奪他人行動自由罪之部分行為，均不另論罪。被告2 人2
    次將丁○○押往「安全當舖」及「福東里辦公室」等舉動，
    時間點分別為96年11月19、20日，在時間上可分，對被害人
    妨害自由之地點各異，其犯意各別，應予分論併罰。公訴意
    旨認被告2 人此部分所為係成立係成立刑法第30 4條第1 項
    之強制罪及刑法第277 條第1 項傷害罪，尚有未合，惟二者
    之基本事實同一，本院自當變更起訴法條予以審理。
  (三)另被告2 人藉由一再提醒乙○○觀看丁○○之臉部傷勢等手
    法，示意乙○○如不遵從指示將遭毆打且無法離開，致乙○○受迫簽發附表2 編號6 、7 所示之票據，並交出附表1 編
    號4 所示之中古汽車及鑰匙、行車執照，所為係以脅迫之方
    式而使人行無義務之事，係犯刑法第304 條第1 項之強制罪
    。
  (四)被告2 人與前開5 名男子就對丁○○所為之剝奪他人行動自
    由犯行，及另對乙○○所為之強制犯行，存有犯意聯絡、行
    為分擔，均應論以共同正犯。被告2 人對丁○○所犯之剝奪
    他人行動自由罪2 罪，及另對乙○○所犯之強制罪1 罪，犯
    意各別、行為互殊，應予分論併罰。
四、原審就被告2 人對乙○○所為之強制犯行，因依刑法第28條
    、第304 條第1 項、第41條第1 項前段、第38條第1 項第3
    款，刑法施行法第1 條之1 之規定，並審酌被告2 人不思尋
    正當途徑解決前開BMW 汽車衍生之糾紛，竟夥同前開5 名男
    子迫令乙○○簽發票據及交付中古汽車及鑰匙、行車執照等
    物，為有不該。再者，被告2 人迄未就本案與丁○○、乙○○達成和解，犯後態度亦屬欠佳。惟念被告2 人犯罪動機在
    於不甘「安全當舖」平白蒙受數十萬元之金錢損失，尚非甚
    惡。末斟以被告2 人之品行（甲○○僅有過失傷害前科，而
    丙○○則有妨害自由、肅清煙毒條例等前科）、於本案之犯
    罪分工，及乙○○所受損害之程度等一切情狀，量處被告甲○○、丙○○2 人各有期徒刑3 月，並參酌被告2 人之經濟
    狀況，均諭知如易科罰金，均以1,000 元折算1 日。扣案如
    附表2 編號6 、7 所示之物關於乙○○發票部分，為被告2
    人因犯本案所得之物，且已屬甲○○取得所有權，應依刑法
    第38條第1 項第3 款及共犯責任共同理論，各於關聯之罪項
    下，宣告沒收。認事用法，核無不合，量刑亦屬妥適。被告
    甲○○、丙○○2 人此部分上訴意旨，仍執前詞，否認犯罪
    ，指摘原判決不當，為無理由，應予駁回。
五、原審就被告2 人共同犯剝奪他人行動自由罪部分，據以論罪
    科刑，固非無見。惟查(一)被告等2 人分別於96年11月19日、
    96年11月20日，前後2 次將丁○○押往「安全當舖」及「福
    東里辦公室」等舉動，在時間上可分，對被害人妨害自由之
    地點各異，其犯意各別，應予分論併罰，已如前述，原判決
    認係接續犯而論以1 罪，尚有未洽；(二)被告2 人擅將附表1
    編號1 至3 、5 至8 所示中古汽車吊或駛回前開停車場，及
    逕自取走附表3 編號1 至6 所示物品等行為，均顯然違背丁○○之意願，應論以刑法第304 條第1 項之強制罪嫌，而均
    為刑法第302 條第1 項之剝奪他人行動自由罪之1 部，因證
    人丁○○雖離去中古汽車等財物原放置處，而由被告2 人擅
    自取走附表1 編號1 至3 、5 至8 所示中古汽車及附表3 編
    號1 至6 所示物品，但此係被告2 人與前開5 名男子基於犯
    意之聯絡而有行為之分擔，由其中部分之人強行帶同證人丁○○離去中古汽車等財物原放置處而至他處，再由被告2 人
    擅自取走上開財物，此為分工合作之行為，應就行為本身綜
    合評斷，認為係對於證人丁○○以強暴之方法而妨害其行使
    權利。原判決認為因別無當場對丁○○直、間接施以強暴、
    脅迫手段之犯行及可能，自尚難另以對丁○○犯強制罪繩之
    云云，亦有未洽。被告甲○○、丙○○此部分上訴意旨，仍
    執前詞，否認犯罪，指摘原判決不當，雖無理由，但原判決
    既有上開可議之處，自仍應由本院將原判決關於甲○○、丙○○共同犯剝奪他人行動自由罪部分及其各定應執行刑撤銷
    改判。爰審酌被告2 人不思尋正當途徑解決前開BMW 汽車衍
    生之糾紛，竟夥同前開5 名男子恣意剝奪丁○○之行動自由
    ，尚有不該。再者，被告2 人迄未就本案與丁○○達成和解
    ，犯後態度亦屬欠佳。惟念被告2 人犯罪動機在於不甘「安
    全當舖」平白蒙受數十萬元之金錢損失，尚非甚惡。末斟以
    被告2 人之品行（甲○○僅有過失傷害前科，而丙○○則有
    妨害自由、肅清煙毒條例等前科）、於本案之犯罪分工，及
    丁○○所受損害之程度等一切情狀，爰分別各量處如主文第
    2 項所示之刑（共2 罪），並參酌被告2 人之經濟狀況各節
    ，均諭知以1,000 元折算1 日之易科罰金折算標準。扣案如
    附表2 編號1 至5 所示之物，及附表2 編號6 、7 所示之物
    關於丁○○發票部分，為被告2 人於96年11月19日因犯本案
    之罪所得之物，且屬甲○○所有，應依刑法第38條第1 項第
    3 款及共犯責任共同理論，於96年11月19日關聯之罪項下，
    宣告沒收。扣案如附表1 所示之中古汽車及附表3 編號1 至
    6 所示物品，均應認猶屬丁○○或乙○○所有（部分員警業
    已發還）；至附表3 編號編號7 至9 所示物品雖屬甲○○所
    有，惟尚難認與本案犯行之實行存在直接相關；另卷內也並
    無明確事證顯示附表3 編號10至12所示物品乃係被告2 人執
    犯本案所用之物，再參諸前述物品無一係屬違禁物，本院自
    均無由為沒收之宣告。再與前開上訴駁回部份所處之刑，各
    定其應執行刑為有期徒刑8 月，及諭知如易科罰金，均以新
    臺幣1000元折算1 日；扣案如附表2 所示之物，均沒收。
六、公訴意旨另以：被告2 人另曾於96年11月20日下午，在「超
    越車行」、「福東里辦公室」等處毆打丁○○成傷，因認被
    告2 人此部分亦涉刑法第277 條第1 項之傷害罪嫌等語。經
    查：
  (一)按告訴人之指訴，係以使被告判罪處刑為目的，故多作不利
    於被告之陳述，自不得以其指訴為被告犯罪之唯一證據（最
    高法院84年度臺上字第5368號判決意旨參照）。
  (二)公訴人認被告2 人亦涉此部分傷害罪嫌，乃係以證人（即告
    訴人）丁○○之指訴，資為唯一之論據，別無其他事證，則
    被告2 人是否確曾於96年11月20日再次出手傷害丁○○，本
    屬有疑。又丁○○於96年11月21日復親往96年11月20日上午
    曾就診之行政院衛生署屏東醫院，惟丁○○於96年11月21日
    在該院外科求診過程中，僅央請醫師出具前日就診之診斷證
    明書，而始終未言及曾於96年11月20日另行遭人毆打之事，
    亦有該院前開函暨附病歷資料可按（原審法院易字卷第85頁
    反面），茍丁○○確曾於96年11月20日下午再遭被告2 人毆
    打成傷，焉可能不利用96年11月21日之求診機會，央請醫師
    併予診治？末佐諸證人吳易霖也於原審法院審理中證稱：我
    約自96年11月20日18時10分許起為丁○○製作調查筆錄，在
    製作筆錄過程中，我並未注意到丁○○身上有傷等語（原審
    法院易字卷第28頁），足見丁○○經承辦員警吳易霖帶離「
    福東里辦公室」轉往派出所製作筆錄時，身上並未存有明顯
    之新傷，則丁○○於96年11月20日就診後之當日下午，應未
    遭被告2 人再次毆打成傷，毋寧更符合事實。
  (三)綜上所述，被告2 人應無於96年11月20日下午，再次毆打丁○○成傷之犯行，惟前開部分如均成罪，核與本院前所認明
    之被告2 人對丁○○犯剝奪他人行動自由罪間，有吸收犯之
    一罪關係，參諸公訴人於起訴書論罪欄亦未載明起訴罪名應
    分論併罰（未載明係以數罪起訴），就此部分爰不另為無罪
    之諭知。
據上論結，應依刑事訴訟法第368 條、第369 條第1 項前段、第
364 條、第299 條第1 項前段、第300 條，刑法第28條、第302
條第1 項、第41條第1 項前段、第8 項、第38條第1 項第3 款、
第51條第5 款、第9 款，刑法施行法第1 條之1 ，判決如主文。
本案經檢察官郭振昌到庭執行職務。
中    華    民    國    99    年    9     月    23    日
                刑事第五庭    審判長法  官  曾永宗
                                    法  官  鍾宗霖
                                    法  官  任森銓
以上正本證明與原本無異。
強制罪部分，不得上訴
剝奪他人行動自由部分，如不服本判決，應於判決送達後10日內
向本院提出上訴狀，其未敘述理由者並應於提出上訴狀後10日內
向本院補提理由書（應附繕本）。
中    華    民    國    99    年    9     月    23    日
                                    書記官  呂素珍
┌─────────────────────────────────────────────┐
│附表1 ：                                                                                  │
├─┬─────────────┬─────────────────────────────┤
│編│車輛之廠牌、顏色、汽缸數  │說                                                      明│
│號│引擎號碼                  │                                                          │
├─┼─────────────┼─────────────────────────────┤
│1 │中華廠牌黃色1584CC        │查獲時顏色已改為銀色，該車相關資料及照片參見偵卷第54、93、│
│  │引擎號碼為4G18J072028 號  │160-161 、168 頁，原牌照號碼為Y8-727號                    │
├─┼─────────────┼─────────────────────────────┤
│2 │福特廠牌黑色1598CC        │該車相關資料及照片偵卷第43-45 、92、169 頁，原牌照號碼為  │
│  │引擎號碼為00000000X號     │5105-DV 號                                                │
├─┼─────────────┼─────────────────────────────┤
│3 │福特廠牌黑色1598CC        │該車相關資料及照片參見偵卷第48-49 、94、162-164 頁，原牌照│
│  │引擎號碼為00000000X號     │號碼為4415-KZ 號                                          │
├─┼─────────────┼─────────────────────────────┤
│4 │國瑞廠牌TOYOTA銀色1998CC  │該車相關資料及照片參見偵卷第41-42 、52、96頁，牌照號碼為  │
│  │引擎號碼為1AZ0000000號    │1293-DR 號                                                │
├─┼─────────────┼─────────────────────────────┤
│5 │中華廠牌灰紫色1997CC      │該車相關資料及照片參見偵卷第46-47 、53、97頁，原牌照號碼為│
│  │引擎號碼為4G63Z049926號   │ZY-7991 號                                                │
├─┼─────────────┼─────────────────────────────┤
│6 │中華廠牌灰紫色1997CC      │該車相關資料及照片參見偵卷第56、91、170 頁，原牌照號碼為  │
│  │引擎號碼為4G63Z044257號   │D4-5818 號                                                │
├─┼─────────────┼─────────────────────────────┤
│7 │BENZ牌藍色3199CC          │該車相關資料及照片參見偵卷第50-51 、90、166-167 頁，原牌照│
│  │引擎號碼為00000000000000號│號碼為ZI-7830 號                                          │
├─┼─────────────┼─────────────────────────────┤
│8 │中華廠牌白色1584CC        │該車相關資料及照片參見偵卷第55、95、165 頁，原車牌號碼為  │
│  │引擎號碼為4G18J052070號   │1822-JD 號                                                │
└─┴─────────────┴─────────────────────────────┘
┌─────────────────────────────────────────────┐
│附表2 ：                                                                                  │
├─┬──────────────────────────────┬──┬─────────┤
│編│文件名稱、內容                                              │數量│說              明│
│號│                                                            │    │                  │
├─┼──────────────────────────────┼──┼─────────┤
│1 │96年11月19日讓渡引擎號碼為00000000號汽車（即附表1 編號2 所示│壹份│偵卷第75頁        │
│  │車輛）之「汽車讓渡書」                                      │    │                  │
├─┼──────────────────────────────┼──┼─────────┤
│2 │96年11月16日讓渡車身號碼為J0000000號汽車（即附表1 編號8 所示│壹份│偵卷第76頁        │
│  │汽車）之「汽車讓渡書」                                      │    │                  │
├─┼──────────────────────────────┼──┼─────────┤
│3 │96年11月19日內容未經填載之「汽車讓渡書」                    │壹份│偵卷第78頁        │
├─┼──────────────────────────────┼──┼─────────┤
│4 │96年11月19日內容未經填載之「授權委任書」                    │壹份│偵卷第77頁        │
├─┼──────────────────────────────┼──┼─────────┤
│5 │發票人丁○○、發票日96年11月19日、到期日未經填載、票面金額70│壹紙│偵卷第72頁上、第19│
│  │萬元、票號271751號工商本票                                  │    │4 頁上            │
├─┼──────────────────────────────┼──┼─────────┤
│6 │發票人乙○○及丁○○、發票日為96年11月19日、到期日96年11月22│壹紙│偵卷第71頁下、第19│
│  │日、票面金額7 萬6,000 元、票號271803號工商本票              │    │4 頁下            │
├─┼──────────────────────────────┼──┼─────────┤
│7 │發票人乙○○及丁○○、發票日為96年11月19日、到期日96年11月29│壹紙│偵卷第71頁中、第19│
│  │日、票面金額10萬元、票號271804號工商本票                    │    │4 頁中            │
└─┴──────────────────────────────┴──┴─────────┘
┌─────────────────────────────────────────────┐
│附表3 ：                                                                                  │
├─┬──────────────────────────────┬──┬─────────┤
│編│文件名稱、內容                                              │數量│說              明│
│號│                                                            │    │                  │
├─┼──────────────────────────────┼──┼─────────┤
│1 │號碼為2438-UN之車牌（經丁○○領回，參見偵卷第28頁）         │貳面│照片參見偵卷第103 │
│  │                                                            │    │頁上方            │
├─┼──────────────────────────────┼──┼─────────┤
│2 │號碼為2439-PZ之車牌（經乙○○領回，參見偵卷第37頁）         │貳面│照片參見偵卷第103 │
│  │                                                            │    │頁下方            │
├─┼──────────────────────────────┼──┼─────────┤
│3 │附表1 編號2 所示中古汽車之原車主國民身分證影本、行車執照    │壹份│影本參見偵卷第70頁│
│  │                                                            │    │                  │
├─┼──────────────────────────────┼──┼─────────┤
│4 │附表1 編號2 所示中古汽車之當鋪同業公會流當證明書            │壹份│影本參見偵卷第82頁│
├─┼──────────────────────────────┼──┼─────────┤
│5 │附表1 編號7 所示中古汽車之當鋪同業公會流當證明書            │壹份│影本參見偵卷第81頁│
├─┼──────────────────────────────┼──┼─────────┤
│6 │附表1 編號2 所示中古汽車之原車主國民身分證影本、行車執照、票│壹份│影本參見偵卷第83頁│
│  │據                                                          │    │                  │
├─┼──────────────────────────────┼──┼─────────┤
│7 │前開BMW 汽車之當舖商業公會流當證明書、讓渡書                │壹份│影本參見偵卷第80、│
│  │                                                            │    │84頁              │
├─┼──────────────────────────────┼──┼─────────┤
│8 │帳目紀錄紙                                                  │肆紙│影本參見偵卷第85至│
│  │                                                            │    │88頁              │
├─┼──────────────────────────────┼──┼─────────┤
│9 │丁○○94年間簽發之票據                                      │捌張│影本參見偵卷第72至│
│  │                                                            │    │74頁              │
├─┼──────────────────────────────┼──┼─────────┤
│10│三截警棍                                                    │壹支│照片參見偵卷第89頁│
├─┼──────────────────────────────┼──┼─────────┤
│11│電擊棒                                                      │貳支│同上              │
├─┼──────────────────────────────┼──┼─────────┤
│12│瓦斯槍                                                      │貳支│同上              │
└─┴──────────────────────────────┴──┴─────────┘
附錄本件判決論罪科刑法條：
《刑法第302 條第1 項》
私行拘禁或以其他非法方法，剝奪人之行動自由者，處5 年以下
有期徒刑、拘役或300 元以下罰金。
《刑法第304 條第1 項》
以強暴、脅迫使人行無義務之事或妨害人行使權利，處3 年以下
有期徒刑、拘役或300 元以下罰金。
《刑法施行法第1 條之1 》
中華民國94年1 月7 日刑法修正施行後，刑法分則編所定罰金之
貨幣單位為新臺幣。
94年1 月7 日刑法修正時，刑法分則編未修正之條文定有罰金者
，自94年1 月7 日刑法修正施行後，就其所定數額提高為30倍。
但72年6 月26日至94年1 月7 日新增或修正之條文，就其所定數
額提高為3 倍。

司法院資訊處製作；財團法人民間司法改革基金會備份。
